臺灣高等法院民事判決
                                      108年度上字第754號
上  訴  人  艾奕康工程顧問股份有限公司

法定代理人  鄭文昱  
訴訟代理人  林世勳律師
            黃毓棋律師
            劉芳佑  
被 上訴 人  新北市政府水利局

法定代理人  宋德仁  
訴訟代理人  蔡琇媛律師
上列當事人間請求給付報酬事件，上訴人對於中華民國108年4月
30日臺灣新北地方法院106年度建字第148號第一審判決提起上訴
，本院於109年7月15日言詞辯論終結，判決如下：
    主  文
原判決關於駁回上訴人後開第二項之訴部分，及該部分訴訟費用
之裁判，均廢棄。
被上訴人應再給付上訴人新臺幣柒拾參萬壹仟壹佰陸拾壹元，及
自民國一０六年八月十七日起至清償日止，按週年利率百分之五
計算之利息。
其餘上訴駁回。
廢棄改判部分之第一、二審訴訟費用，由被上訴人負擔，駁回上
訴部分之第二審訴訟費用，由上訴人負擔。 
    事實及理由
壹、程序部分
    按不變更訴訟標的，而補充或更正事實上或法律上之陳述，
    非為訴之變更或追加，民事訴訟法第256條定有明文。查上
    訴人於民國109年7月7日以民事言詞辯論意旨㈡狀追加依兩造
    簽訂之新北市河川環境營造工程委託設計監造技術服務契約
    書（下稱系爭契約）第9條第1款、第16條第5款為請求權基
    礎，然系爭契約第9條履約管理第1款約定：「…乙方（即上
    訴人）應依工作預定進度表所列預定時程提送各階段書面資
    料，甲方（即被上訴人）應於收到乙方提送之各階段書面資
    料之次日起30日曆天内完成審查工作；…」（見原審卷一第3
    5頁），乃有關被上訴人審查上訴人提出書面資料之期限。
    系爭契約第16條第5款約定：「履約期間有下列事項者，應
    變更契約，並依相關條文合理給付額外酬金或檢討變更之：
    ㈠甲方於履約各工作階段完成審定後，要求乙方辦理變更者
    。…㈡甲方對同一服務事項依不同條件要求乙方辦理多次規劃
    或設計者。」（見原審卷一第45頁），係有關履約期間辦理
    契約變更之約定，核非請求權基礎，是上訴人援引上開規定
    為主張，應係不變更訴訟標的而補充法律上之陳述，非屬訴
    之追加。
貳、實體部分
一、上訴人主張：伊原名為京華工程顧問股份有限公司，於101
    年3月7日與被上訴人依政府採購法招標決標程序簽訂系爭契
    約。依系爭契約約定，伊應提供新店溪-秀朗橋至直潭壩、
    北勢溪-下坑子口溪至魚逮魚堀溪、大漢溪-柑園大橋至三鶯
    大橋、林口溪-出海口至雙巷崙橋、紅水仙溪全流域、其他
    被上訴人指定之河段等河川範圍河川區段工程之規劃、設計
    、監造事項，伊已依系爭契約進行規劃、設計等工作，然被
    上訴人未依系爭契約約定之付款條件給付下列費用：
　㈠基本設計部分：伊已完成北勢溪、新店溪及大漢溪之基本設
    計工作，並分別經被上訴人就北勢溪（下坑子口溪至魚逮魚
    堀溪）河川環境營造工程（下稱北勢溪工程）、新店溪（秀
    朗橋至直潭壩）河川環境營造工程（下稱新店溪工程）、大
    漢溪（柑園大橋至三鶯大橋）河川環境營造工程（下稱大漢
    溪工程）審核通過在案。依系爭契約第6條附件第3款約定，
    本工程（各分標）設計（第3條附件第3至6款）服務費用，
    佔設計及協辦招標決標服務費100%，其所佔本項比例分別為
    48%（基本設計）、47%（細部設計）及5%（協辦招決標）。
    而上開三項基本設計之建造費用分別為新臺幣（下同）1億4
    ,363萬4,513元、2億8,516萬4,826元、2億1,867萬4,500元
    ，合計為6億4,747萬3,839元，其服務費用應為1,152萬7,51
    3元。然被上訴人就基本設計之服務費用迄今僅給付伊800萬
    7,553元，尚有351萬9,960元之基本設計服務費用未給付。
　㈡細部設計部分：
　⒈新店溪魚類棲地營造工程（下稱新店溪魚類棲地工程）及北
    勢溪環境營造工程第一期工程（下稱北勢溪第一期工程）部
    分：伊已發包執行完畢，建造費用分別為427萬994元、346
    萬6,162元。依系爭契約第4條第1款第3目、第2款第2目約定
    ，履約標的涉及設計，其契約價金給付方式以建造費用百分
    比法計算，即設計服務費用係以機關委託技術服務廠商評選
    及計費辦法之非建築物工程技術服務費用百分比方式（詳見
    第6條附件表1），以本工程（各分標）建造費用按各級距所
    示服務費用百分比累退計算之加總額度再乘以百分之九十後
    分別給付。依此計算，其設計費分別為22萬6,790元、18萬4
    ,053元，監造費分別為17萬6,819元、14萬3,499元。
　⒉新店溪工程【除新店溪秀朗偃下游（即安坑交流道至碧潭大
    橋間）之生態棲地環境營造工程（下稱新店溪安坑交流道至
    碧潭大橋間工程）以外】部分：伊前依被上訴人102年7月25
    日北水工字第1022312686號函文之請求，於102年8月1日以
    艾奕康北水字第1020801-03號函提出新店溪工程細部設計及
    預算書圖執行內容予被上訴人審查，伊已完成此部分之設計
    工作，惟被上訴人故意不為審查核准，顯係故意使條件不成
    就，依民法第101條規定，應認伊請求付款之條件已成就，
    並依系爭契約第6條第17款、第6條附件第4款第2目約定計算
    建造費用。新店溪工程建造費用為2,117萬5,263元，即發包
    工程費2,252萬890元扣除相關保險費14萬8,626元及營業稅1
    19萬7,001元。又依行政院公共工程委員會（下稱工程會）
    所公佈之102年3月至102年8月之預算標比為81.63%，而本件
    係屬底價未核定之工程，故建造費用修正為1,728萬5,367元
    。再依系爭契約第4條第2款約定計算，新店溪工程之服務費
    為84萬5,342元。而服務費中細部設計佔47%，故新店溪工程
    之細部設計服務費為39萬7,311元。
　⒊北勢溪第一期工程之景觀廁所（下稱北勢溪景觀廁所工程）
    部分：伊依被上訴人指示增設景觀廁所，並於103年5月19日
    提送北勢溪景觀廁所工程預算書予被上訴人審查，伊已完成
    設計工作，被上訴人應將設計費用給付予伊。依系爭契約第
    6條第17款、第6條附件第4款第2目有關建造費用計算之約定
    ，此部分之建造費用為387萬6,338元，即發包工程費412萬2
    ,022元扣除相關保險費4萬9,397元及營業稅19萬6,287元。
    又依工程會公佈之102年12月至103年5月之預算標比為83.48
    %，建造費用修正為323萬5,967元，故北勢溪景觀廁所工程
    設計服務費為17萬1,830元。
　⒋北勢溪工程（除北勢溪第一期工程以外）部分：伊依被上訴
    人102年5月14日北水工字第1021813320號函文要求，已於10
    2年5月17日以艾奕康水字第1020517-14號函將北勢溪工程之
    細部設計報告及工程預算書送請被上訴人審查，惟被上訴人
    故意不為審核，致伊請款條件不成就，依民法第101條規定
    ，應視為條件已成就，被上訴人自應給付此部分細部設計之
    服務費。依系爭契約第6條第17款、第6條附件第4款第2目有
    關建造費用計算之約定，此部分工程之建造費用為1億3,038
    萬7,634元（即發包工程費1億3,824萬2,084元扣除保險費14
    0萬3,143元、營業稅645萬1,307元）。又依工程會公佈之10
    2年12月至103年5月之預算標比為79.65%，建造費用修正為1
    億385萬3,705元。再依系爭契約第4條第2款約定計算，北勢
    溪工程之服務費為437萬7,362元。而服務費中細部設計佔47
    %，故此部分工程細部設計之服務費為205萬7,360元。
　㈢有關基本設計之服務費部分，被上訴人應給付伊351萬9,960 
    元。細部設計部分，給付條件均已成就，被上訴人應給付伊
    未發包案件之細部設計服務費用即附表編號3⑵、⑷、⑸所示金
    額合計262萬6,501元，及已發包案件之細部設計及監造服務
    費即附表編號3⑴、⑶所示金額合計73萬1,161元。爰依系爭契
    約第4條第1款第3目、第2款第2目、第6條第1款、第17款，
    第6條附件第3款、第4款、第6款約定，請求被上訴人給付68
    7萬7,622元，並加計自起訴狀繕本送達翌日起算之法定遲延
    利息等語。【原審就上開設計、監造項目判決被上訴人應給
    付上訴人100萬2,582元本息（不含規劃服務費用50萬元），
    而駁回上訴人其餘之訴。上訴人就其敗訴部分，聲明不服，
    提起上訴。至被上訴人敗訴部分（即規劃服務費用50萬元、
    基本設計服務費用100萬2,582元），未據聲明不服，非本院
    審理範圍】。並於本院聲明：㈠原判決不利於上訴人部分廢
    棄。㈡上開廢棄部分，被上訴人應再給付上訴人587萬5,040
    元，及自106年8月16日起至清償日止，按週年利率百分之5
    計算之利息。㈢願供擔保請准宣告假執行。
二、被上訴人則以：
　㈠基本設計部分：上訴人雖有提出北勢溪工程、新店溪工程、
    大漢溪工程之基本設計報告，然伊考量工程之必要性及經費
    籌措之程度，於102年7月30日、103年2月5日即已告知上訴
    人暫緩細部設計事宜，其後伊不僅未續行辦理上開三案工程
    之細部設計，亦未使用上訴人前所提出之基本設計成果。依
    系爭契約第6條附件第5款約定，上訴人完成基本設計事宜，
    並將成果送交伊審查核定後，如因可歸責於伊之事由，需廢
    棄已完成之基本設計成果，則以伊核定之該分標工程基本設
    計預算書之預算金額扣除工程保險費、稅捐後，乘以75%之
    金額，視為『結算』之建造費用，給付第4款相關服務費用。
    依此計算，上訴人得請領之服務費用，分別為157萬5,987元
    、277萬9,702元、221萬4,202元，合計656萬9,891元，扣除
    伊已付款金額800萬7,553元，上訴人依約已不得再為請求。
　㈡細部設計部分：
　⒈新店溪魚類棲地工程及北勢溪第一期工程部分：其設計費用
    分別為22萬6,790元、18萬4,053元、監造費用分別為17萬6,
    819元、14萬3,499元，均屬伊已發包案件之設計及監造費用
    ，業經伊列入服務費用計算，並於104年8月11日函文檢附之
    明細表載明，為伊已付款金額800萬7,553元之範圍，上訴人
    此部分屬重複請求。
　⒉新店溪工程細部設計服務費用39萬7,311元部分：伊於102年7
    月25日所發北水工字第1022312686號函文係針對新店溪安坑
    交流道至碧潭大橋間工程之細部設計及預算書圖，上訴人此
    部分所提出者僅為新店溪安坑交流道至碧潭大橋間工程之細
    部設計資料，此屬伊已發包之新店溪魚類棲地工程之工作範
    圍，並經伊付款，上訴人不得再向伊請求。至新店溪工程之
    其餘部分並無辦理細部設計，上訴人於102年8月1日艾奕康
    北水字第1020801-03號函所附資料並非新店溪工程之細部設
    計報告、書圖資料及招標文件，上訴人亦無提出其送請伊審
    查核定之證明。伊於103 年2月5日即發函告知上訴人暫緩細
    部設計事宜，足見伊自無可能再召開細部設計之審查會議。
    上訴人之請求顯與系爭契約第6條第17款及第6條附件第4款
    約定之要件不符。
　⒊北勢溪景觀廁所工程之細部設計服務費用17萬1,830元部分：
    伊於102年5月14日即將高灘地工程管理處提供之景觀廁所施
    工說明、工程預算及CAD檔圖說等以電子郵件轉寄予上訴人
    ，嗣以103年3月25日函文要求上訴人依「原案」之景觀廁所
    設計圖說（即高灘地工程管理處所提供）為基準，修改原有
    設計之預算經費控制在100萬元以內，是以上訴人係依伊提
    供之工程預算、圖說而據以修改原有設計之預算經費，自不
    得請求此部分服務費用。又伊於103年3月25日函文所指「因
    多次開標未果」係指高灘地工程管理處先前辦理採購之情形
    ，與上訴人及系爭契約無關。
　⒋北勢溪工程之細部設計服務費用205萬7,360元部分：伊僅係
    將自行車道串連工程劃分為第一期工程，辦理發包及付款予
    上訴人，其餘部分並無辦理細部設計。102年5月8日會議記
    錄之結論已記載「本案原則同意第一期自行車道串連工程，
    請設計單位依各委員意見逕行修正細部設計報告及書圖資料
    」，伊依102年5月8日會議記錄結論發函要求上訴人提出修
    正後之細部設計報告及書圖資料，係屬北勢溪第一期工程之
    工作範圍，上訴人並非就北勢溪第一期工程以外之部分提出
    細部設計資料。伊復於103年3月25日函文，敘明上開第一期
    工程主要工項僅有人行步道橋改善工程（又稱自行車道串連
    工程）及2座景觀廁所之設置，再於104年8月11日函文中重
    申北勢溪工程未辦理細部設計，顯見上訴人並非就北勢溪第
    一期工程以外之北勢溪工程提出細部設計資料，更未經伊審
    查核定，自與系爭契約第6條第17款及第6條附件第4款約定
    之要件不符等語，資為抗辯。並於本院答辯聲明：㈠上訴駁
    回。㈡如受不利之判決，願供擔保，請准宣告免為假執行。
三、兩造不爭執事項：
　㈠兩造於101年3月7日簽訂系爭契約，由被上訴人委託上訴人提
    供「新北市河川環境營造工程委託設計監造技術服務」之技
    術服務。依系爭契約第3條附件第2款約定，上訴人應提供規
    劃之河川範圍包括：1.新店溪－秀朗橋至直潭壩；2.北勢溪－
    下坑子口溪至魚逮魚堀溪；3.大漢溪－柑園大橋至三鶯大橋
    ；4.林口溪－出海口至雙巷崙橋；5.紅水仙溪全流域；6.其
    他甲方指定之河段，有系爭契約在卷可稽（見原審卷一第30
    -63頁）。
　㈡上訴人已完成北勢溪工程、新店溪工程、大漢溪工程之基本
    設計。
  ㈢被上訴人已給付上訴人規劃服務費450萬元，及大漢溪工程、
    新店溪工程、北勢溪工程之其他服務費800萬7,553元。
  ㈣被上訴人於104年8月11日就系爭契約所生服務費進行結算（
    上訴人對結算結果有爭執），有被上訴人104年8月11日新北
    水工字第1041508403號函文暨所附服務費用檢討明細可證（
    見原審卷一第99-103頁）。
  ㈤北勢溪工程之建造費用1億4,363萬4,513元，不包括已發包之
    北勢溪第一期工程於基本設計時所估算之建造費用在內，且
    已扣除保險費、稅捐等費用。
  ㈥北勢溪第一期工程之分標工程為「人行步道橋改善工程」及
    「景觀廁所」，被上訴人將「景觀廁所」委託坪林區公所另
    行設計、發包及施工。
  ㈦北勢溪工程之分標工程即北勢溪第一期工程之細部設計及協
    辦招決標服務費為18萬4,053元，監造服務費為14萬3,499元
    。新店溪工程之分標工程即新店溪魚類棲地工程之細部設計
    及協辦招決標服務費為22萬6,790元，監造服務費為17萬6,8
    19元。
  ㈧新店溪工程之建造費用2億8,516萬4,826元，不包括已發包工
    程於基本設計時所估算之建造費用在內，且已扣除保險費、
    稅捐等費用。
  ㈨大漢溪工程基本設計服務費之計算基礎即建造費用為2億1,86
    7萬4,500元(見原審卷一第103頁）。
  ㈩被上訴人於108年6月26日函請上訴人檢附請款發票領取服務
    費用150萬2,582元及利息13萬9,967元，有被上訴人108年6
    月26日新北水工字第1081181527號函附卷可憑（見本院卷一
    第77頁）。
四、上訴人主張兩造簽訂系爭契約，其已依系爭契約進行規劃、
    設計等工作，然被上訴人未依系爭契約約定之付款條件給付
    基本設計部分費用351萬9,960元、細部設計部分之新店溪魚
    類棲地工程設計費22萬6,790元、監造費17萬6,819元、新店
    溪工程服務費39萬7,311元、北勢溪工程設計費18萬4,053元
    、監造費14萬3,499元、北勢溪景觀廁所工程服務費17萬1,8
    30元、北勢溪工程服務費205萬7,360元，共計687萬7,622元
    等語，為被上訴人所否認，並以前詞置辯，經查：
　㈠上訴人依系爭契約第4條第1款第3目、第2款第2目、第6條第1
    款、第17款、第6條附件第3款、第4款約定，請求被上訴人
    再給付北勢溪工程、新店溪工程、大漢溪工程基本設計之服
    務費用251萬7,378元，有無理由？
　⒈系爭契約第4條第1款第3目、第2款第2目第2小目、第6條附件
    第4款第1目分別約定：「履約標的涉及設計，其契約價金給
    付方式為：『建造費用百分比法』。」、「建造費用，指本工
    程（各分標）完成時之實際施工費用。但不包括規費、規劃
    費、設計費、監造費、專案管理費、物價指數調整工程款、
    營業稅、土地及權利費用、法律費用、甲方（即被上訴人）
    所需工程管理費、承攬廠商辦理工程之各項利息及保險費…
    。」、「乙方（即上訴人）完成本工程（各分標）基本設計
    事宜……計算本服務費時，倘以『建造費用百分比法』計列時，
    『建造費用』暫以基本設計核定本工程（各分標）總預算金額
    扣除相關費用所計算之建造費用替代列計。」（見原審卷一
    第31頁、第60頁）。準此，本件基本設計服務費應以「建造
    費用百分比法」計算之，因於完工前尚無實際施工費用，故
    建造費用暫以基本設計時所估算預算金額扣除保險費、稅捐
    等費用後計算之。又系爭契約第6條附件第5 款約定：「如
    因可歸責於甲方之事由，需廢棄已完成之基本設計成果，除
    雙方另有協議外，雙方同意以經甲方核定之該分標工程基本
    設計預算書之預算金額扣除工程保險費、稅捐後，乘以75%
    之金額，視為『結算』之建造費用，給付第4 款相關之服務費
    用。」（見原審卷一第60頁），可知被上訴人如廢棄已完成
    之基本設計成果而未使用，則以該分標工程基本設計預算書
    之預算金額扣除工程保險費、稅捐後，乘以75%之金額，視
    為「結算」之建造費用。
　⒉查上訴人已完成北勢溪工程、新店溪工程及大漢溪工程之基
    本設計，並經被上訴人審核通過等節，有被上訴人102年3月
    11日北水工字第1021347462號函、102年7月30日北水工字第
    1022326773號函、103年2月5日北水工字第1030158237號函
    附卷可憑（見原審卷一第87-97頁），堪可信實。又大漢溪
    工程、新店溪工程、北勢溪工程基本設計服務費之計算基礎
    即建造費用分別為2億1,867萬4,500元、2億8,516萬4,826 
    元、1億4,363萬4,513元（均已扣除保險費、稅捐等費用，
    且不包括已發包之北勢溪第一期工程、新店溪工程於基本設
    計時所估算之建造費用在內），並經被上訴人於104年8月11
    日將系爭契約所生服務費結算結果發函通知上訴人，其上並
    載明上開大漢溪工程、新店溪工程、北勢溪工程未發包部分
    之建造費用等情，為兩造所不爭執，並有被上訴人104年8月
    11日新北水工字第1041508403號函暨所附服務費用檢討明細
    表在卷可憑（見原審卷一第99-103頁）。觀大漢溪工程於基
    本設計後並未接續進行細部設計及發包施工，且大漢溪工程
    、新店溪工程、北勢溪工程之上開建造費用均為「未發包」
    之建造費用等節，有被上訴人104年8月11日新北水工字第10
    41508403號函文暨所附服務費用檢討明細可證（見原審卷一
    第99-103頁）。又被上訴人於102年7月30日以北水工字第10
    22326773號函知上訴人有關「新店溪工程之細部設計部分，
    俟經費籌編事宜完妥後，另行通知」，及於103年2月5日以
    北水工字第1030158237號函知上訴人有關「大漢溪工程之細
    部設計部分，暫緩執行」等節，有上開函文附卷可憑（見原
    審卷一第203-205頁）。則被上訴人已先通知細部設計部分
    暫緩執行，其後上訴人所完成之此部分基本設計成果既未能
    作為細部設計之依據並進而發包施工，堪認屬被廢棄不用之
    基本設計成果，依系爭契約第6條附件第5款約定，其基本設
    計服務費之計算基礎即建造費用應乘以75%，視為結算之建
    造費用。是本件大漢溪工程、新店溪工程、北勢溪工程之建
    造費用各如原判決附表一「計算用之建造費用」欄所示。
　⒊依系爭契約第6條附件第3款約定：「本工程（各分標）設計
    （第3條附件第3至6款）服務費用，佔設計及協辦招標決標
    服務費100%，其所佔本項比例分別為48%（基本設計）、47%
    （細部設計）及5%（協辦招決標）。」（見原審卷一第60頁
    ）、系爭契約第4條第2款第2目第1子目約定：「服務費用：
    以『機關委託技術服務廠商評選及計費辦法』之非建築物工程
    技術服務建造費用百分比方式，詳見第六條（附件）表1，
    以本工程（各分標）建造費用按各級距所示服務費用百分比
    累退計算之加總額度再乘以百分之九十後分別給付予乙方（
    即上訴人），作為乙方提供前款契約價金給付方式為建造費
    用百分比法之服務費用。」（見原審卷一第31頁）。則依系
    爭契約第6條附件表1建造費用百分比表（見原審卷一第62頁
    ）計算所得基本設計服務費應再乘以90%，再依基本設計所
    佔設計服務費用比例48%計算。準此，大漢溪工程、新店溪
    工程、北勢溪工程之基本設計服務費共計901萬135元（計算
    式：如原判決附表一所示）。又被上訴人已撥付上訴人之其
    他服務費800萬7,553元係包含：㈠北勢溪工程、新店溪工程
    、大漢溪工程之基本設計費用727萬6,392元、㈡北勢溪第一
    期工程之細部設計及監造等服務費用分別為18萬4,053元、1
    4萬3,499元、㈢新店溪魚類棲地工程之細部設計及監造等服
    務費用分別為22萬6,790元、17萬6,819元等情，為兩造所不
    爭執，並有被上訴人104年8月11日新北水工字第1041508403
    號函暨所附服務費用檢討明細表在卷可憑（見原審卷一第99
    -103頁），足認被上訴人已給付之基本設計服務費用為727
    萬6,392元。則扣除被上訴人已給付之基本設計服務費用727
    萬6,392元後，上訴人得請求之基本設計服務費用為173萬3,
    743元（計算式：901萬135元-727萬6,392元=173萬3,743元
    ）。
　⒋上訴人雖主張被上訴人未曾於服務期限即103年12月31日前，
    明白為廢棄基本設計之意思表示，且未依系爭契約第16條第
    1款、第4款、第5款、第6款約定辦理變更契約，自不得於計
    算基本設計服務費時，逕自乘上75%云云。然查，上開基本
    設計屬被廢棄不用之基本設計成果，已如前述，而系爭契約
    第16條第1款約定：「甲方（即被上訴人）於必要時得於本
    契約所約定之範圍内通知乙方（即上訴人）變更本契約（含
    新增項目），乙方於接獲通知後，除雙方另有協議外，應於
    10日內向甲方提出本契約標的、價金、履約期限、付款期程
    或其他本契約内容須變更之相關文件。契約價金之變更，除
    另有規定外，由雙方協議訂定之。」、第4款約定：「如因
    可歸責於甲方之事由辦理契約變更，需廢棄或不使用部分已
    完成之工作者，除雙方另有協議外，甲方得辦理部分驗收或
    結算，支附（付）該部分價金。」、第5款約定：「履約期
    間有下列事項者，應變更契約，並依相關條文合理給付額外
    酬金或檢討變更之：㈠甲方於履約各工作階段完成審定後，
    要求乙方辦理變更者。…㈡甲方對同一服務事項依不同條件要
    求乙方辦理多次規劃或設計者。」、第6款約定：「本契約
    之變更，非經甲、乙雙方合意，作成書面紀錄，並簽名或蓋
    章者，無效。」，均係辦理變更契約之規範，要與系爭契約
    第6條附件第5款係就廢棄已完成之基本設計成果時，如何計
    算其建造費用之約定無涉。上訴人據此主張被上訴人未為廢
    棄基本設計之意思表示，且未辦理變更契約，自不得於計算
    基本設計服務費時，逕自乘上75%云云，應無可採。
　⒌綜上，上訴人得請求之基本設計服務費用為173萬3,743元。
　　則上訴人主張扣除原審判命給付之100萬2,582元後，被上訴
    人應再給付其73萬1,161元（計算式：173萬3,743元-100萬2
    ,582元=73萬1,161元），應屬可採，逾此部分請求，則屬無
    據，不應准許。
　㈡上訴人依系爭契約第4條第1款第3目、第2款第2目、第6條第1
    款、第17款，第6條附件第3款、第4款、第6款約定，請求被
    上訴人給付新店溪魚類棲地工程、北勢溪第一期工程之細部
    設計服務費用分別為22萬6,790元、18萬4,053元、監造服務
    費用分別為17萬6,819元、14萬3,499元，有無理由？查北勢
    溪工程之分標工程即北勢溪第一期工程之細部設計服務費為
    18萬4,053元，監造服務費為14萬3,499元。新店溪工程之分
    標工程即新店溪魚類棲地工程之細部設計服務費為22萬6,79
    0元，監造服務費為17萬6,819元，均屬已完成之細部設計，
    且係包含於被上訴人已給付之800萬7,553元範圍內等情，為
    兩造所不爭執，則上開款項既經被上訴人給付，上訴人此部
    分請求自屬重複請求，核屬無據。
　㈢上訴人依系爭契約第4條第1款第3目、第2款第2目、第6條第1
    款、第17款、第6條附件第3款、第4款、第6款約定，請求被
    上訴人給付新店溪工程（除新店溪安坑交流道至碧潭大橋間
    工程以外部分）之辦理細部設計服務費用39萬7,311元，有
    無理由？
　⒈按當事人主張有利於己之事實者，就其事實有舉證之責任，
    民事訴訟法第277條前段有明文規定。即民事訴訟如係由原
    告主張權利者，應先由原告負舉證之責，若原告先不能舉證
    ，以證實自己主張之事實為真實，則被告就其抗辯事實即令
    不能舉證，或其所舉證據尚有疵累，亦應駁回原告之請求。
    上訴人主張其已完成新店溪工程之細部設計，惟為被上訴人
    所否認，自應由上訴人就其除新店溪魚類棲地工程外，並已
    完成其餘新店溪工程之細部設計為舉證。
　⒉觀諸上訴人提出之各版次設計圖，其於102年6月24日以艾奕
    康北水字第1020624-01號函提出之工程名稱為「新店溪生態
    水域營造工程」，發包工程費為1,021萬2,398元、於102年8
    月1日以艾奕康北水字第1020801-03號函提出之工程名稱不
    變，發包工程費增加至2,252萬890元（為各版次中發包工程
    費最高者，即上訴人據以請求細部設計服務費之版次）、於
    102年10月7日以艾奕康北水字第1021007-02號函提出工程名
    稱不變，發包工程費減少為749萬5,137元、於102年10月9日
    以艾奕康北水字第1021011-01號函提出工程名稱不變，發包
    工程費為749萬5,006元、於102年10月16日以艾奕康北水字
    第1021016-01號函提出工程名稱變更為「新店溪簡易式水域
    營造工程」，發包工程費為543萬6,647元、於102年11月12
    日提出工程名稱再變更為「新店溪魚類生態棲地營造工程」
    即新店溪魚類棲地工程，發包工程費為732萬2,796元、於10
    2年12月27日以艾奕康北水字第1021227-01號函提出工程名
    稱仍為新店溪魚類棲地工程，發包工程費為651萬元之細部
    設計及預算書圖等情，有上開函文暨所附細部設計及預算書
    圖附卷可憑（見本院卷一第309-503頁）。上訴人並自承其
    於102年12月27日函文提出之細部設計及預算書圖經變更設
    計，其最終結算後建造費用為427萬994元等語，此與被上訴
    人於104年8月11日新北水工字第1041508403號函所附服務費
    用檢討明細表之結算結果相符（見原審卷一第99-103頁），
    足認新店溪工程細部設計經多次修改後之定稿版工程名稱為
    新店溪魚類棲地工程，「新店溪生態水域營造工程」僅係完
    成定稿版前之修正版。佐以完成定稿版前之修正版，應屬設
    計過程中之初步成果，修正圖說本為設計工作之一部分，在
    完成全部修正工作前，設計工作仍未完成，自無於請求定稿
    版細部設計服務費後，再重複請求修正版細部設計服務費之
    餘地。「新店溪生態水域營造工程」既為完成定稿版前之修
    正版，其細部設計服務費即函括於定稿版新店溪魚類棲地工
    程之細部設計服務費內，而此為已發包工程部分，其細部設
    計費業經被上訴人給付，已如前述，則上訴人再以發包工程
    費最高之修正版次即102年8月1日艾奕康北水字第1020801-0
    3號函提出之工程名稱「新店溪生態水域營造工程」之細部
    設計，據以請求細部設計服務費，顯屬重複請求，應無可採
    。
　⒊上訴人雖主張其所提送予被上訴人之新店溪魚類棲地工程圖
    說與新店溪生態水域營造工程(修正版），工程名稱不同、
    工程範圍不同，被上訴人應依系爭契約第16條第5款規定辦
    理變更契約，並增加合理報酬，且其依被上訴人102年7月25
    日北水工字第1022312686號函之通知，於102年8月1日以艾
    奕康北水字第1020801-03號函提出細部設計及預算書圖，送
    請被上訴人審查，上訴人已完成工作，然被上訴人故意不為
    審查核准云云。然觀系爭契約第16條第5款約定，其所規範
    者為契約變更之情形，已如前述，於變更契約後始有由被上
    訴人依相關條文合理給付額外酬金或檢討變更之餘地，均非
    針對上訴人因修正設計所增加之服務費用，本件兩造並未依
    上開約定為任何契約變更，上訴人以被上訴人應依系爭契約
    第16條第5款約定辦理變更契約，並增加合理報酬為由，據
    此主張被上訴人應給付其細部設計服務費用39萬7,311元，
    應無可採。又細繹被上訴人102年7月25日北水工字第102231
    2686號函所載：「一、『新店溪工程』-『新店溪安坑交流道至
    碧潭大橋間工程』之細部設計及預算書圖執行內容如下：..
    」（見原審卷一第207-209頁），可知該函係針對新店溪安
    坑交流道至碧潭大橋間工程之執行內容，請上訴人辦理細部
    設計。上訴人於102年8月1日以艾奕康北水字第1020801-03
    號函回應被上訴人所提上開102年7月25日函文時，其主旨雖
    載為：「檢送本公司承辦貴局新北市河川環境營造工程委託
    設計監造技術服務-『新店溪（秀朗橋至直潭壩）環境營造工
    程』...之細部設計圖說、預算書等招標文件及河川公地使用
    申請書一式3份」，然所附預算總表及圖說工程名稱則為「
    新店溪生態水域營造工程」，有上訴人之102年8月1日函在
    卷可稽（見本院卷一第329-353頁），而新店溪生態水域營
    造工程本為新店溪魚類棲地工程之範圍，已如前述，足認上
    訴人之102年8月1日函所提出之細部設計及預算書圖，仍屬
    新店溪魚類棲地工程之範圍，並非新店溪工程除新店溪安坑
    交流道至碧潭大橋間工程以外部分之細部設計及預算書圖。
    且依其後被上訴人於102年10月2日函請上訴人以簡易河道整
    理方式修正其以102年8月1日函檢送之「新店溪生態水域營
    造工程」細部設計及預算圖說等招標文件，上訴人並於102
    年10月9日以艾奕康北水字第1021011-01號函檢附「新店溪
    簡易式水域營造」之預算書修正資料予被上訴人，有被上訴
    人上開102年10月2日函文、上訴人102年10月9日函文附卷可
    憑（見本院卷二第57頁、第65頁），益徵上訴人於102年8月
    1日函文所提出之細部設計及預算書圖，僅為新店溪安坑交
    流道至碧潭大橋間工程之細部設計資料，此為新店溪魚類棲
    地工程之範圍，其餘部分之新店溪工程並無辦理細部設計。
    上訴人既未提出其餘新店溪工程之細部設計及預算書圖，被
    上訴人自無故意不為核准可言，是上訴人據此主張且其已向
    被上訴人提出設計圖說，送請被上訴人審查，然被上訴人故
    意不為核准，視為請款條件已成就，被上訴人應給付此部分
    之服務費云云，委不足取。
　㈣上訴人依系爭契約第4條第1款第3目、第2款第2目、第6條第1
    款、第17款，第6條附件第3款、第4款、第6款約定，請求被
    上訴人給付北勢溪景觀廁所工程細部設計服務費用17萬1,83
    0元，有無理由？
　⒈上訴人主張其依被上訴人指示增設景觀廁所，業已完成設計
    云云，並提出被上訴人103年3月25日北水工字第1030533362
    號、103年5月6日北水工字第1030788613號、103年5月14日
    北水工字第1030859980號函為證（見原審卷一第131頁、第2
    49-251頁）。然查，被上訴人於102年5月14日即將高灘地工
    程管理處提供之景觀廁所施工說明、工程預算及CAD檔圖說
    等以電子郵件轉寄予上訴人等節，有電子郵件資料附卷可憑
    （見原審卷一第279頁）。其後被上訴人於103年3月25日發
    函予上訴人告知：「請貴公司（即上訴人）依原案之景觀廁
    所設計圖說為基準，以經濟且符合當地特色之構想修正原有
    設計，總經費以新臺幣100萬元為限」（見原審卷一第131頁
    ），兩造復於103年4月8日召開工作會議，其會議結論：「
    請以本局（即被上訴人）提供之景觀廁所設計圖為基準，以
    經濟、乾淨、…在不影響原設計之功能及安全性下，更換較
    實惠之材料及設備，且不綁定特殊規格……請於4 月底前完成
    設計。」等語（見原審卷一第215頁），被上訴人既先寄送
    高灘地工程管理處提供之景觀廁所施工說明、工程預算及CA
    D檔圖說予上訴人，其後復請上訴人依其提供之景觀廁所設
    計圖為基準修正原有設計及預算書，堪認上訴人僅係依高灘
    地工程管理處景觀廁所採購相關CAD圖檔及預算書，修正該
    圖檔所載原有設計及預算書，而103年3月25日函文所稱之「
    原案」顯係指被上訴人提供之高灘地工程管理處景觀廁所採
    購之相關CAD圖檔及預算書。又依被上訴人103年5月6 日函
    文所載：「另請艾奕康工程顧問股份有限公司是日備妥景觀
    廁所設計書圖並辦理簡要說明。」及被上訴人103年5 月14
    日函文所載：「另請艾奕康工程顧問股份有限公司於發文日
    期起7日內完成設計書圖及預算書修正作業，並檢送至本局
    憑辦。」等語（見原審卷一第249-251頁），被上訴人雖請
    上訴人提出設計書圖，請其完成設計書圖及預算書修正作業
    ，然依前所述，被上訴人係請上訴人依其提供之景觀廁所設
    計圖為基準修正原有設計及預算書，難認係上訴人就景觀廁
    所進行設計及提出設計成果。
　⒉上訴人又主張其已依前揭被上訴人103年5月14日函文通知，
    於103年5月19日提出景觀廁所工程預算書，可證其已完成北
    勢溪景觀廁所工程細部設計圖說云云。然上訴人雖提出其上
    登載日期為103年5月19日之預算總表為證（見原審卷一第13
    5-139頁），惟並未提出其於前揭被上訴人103年5月14日函
    文以後完成之景觀廁所細部設計圖說，縱上訴人已提出上開
    預算總表，亦係被上訴人請上訴人依其提供之景觀廁所設計
    圖為基準而為之修正，已如前述，尚無從以此遽認上訴人已
    完成景觀廁所之細部設計。況被上訴人已將北勢溪景觀廁所
    工程委託坪林區公所另行設計、發包及施工一節，為兩造所
    不爭執，益徵上訴人並未完成景觀廁所之細部設計。是上訴
    人主張其已完成北勢溪景觀廁所工程細部設計，請求被上訴
    人應給付服務費，要無可採。
　㈤上訴人依系爭契約第4條第1款第3目、第2款第2目、第6條第1
    款、第17款，第6條附件第3款、第4款、第6款約定，請求被
    上訴人給付北勢溪工程（除北勢溪第一期工程以外部分）辦
    理細部設計服務費用205萬7,360元，有無理由？
  ⒈依系爭契約第5條第7款第1目、第16條第4款、第17條第8、9 
    款約定：「履約期間遇有下列不可歸責於乙方（即上訴人）
    之情形，經甲方（即被上訴人）審查同意後，服務費用應予
    調整：㈠於設計核准後須變更者。」、「如因可歸責於甲方
    之事由辦理契約變更，需廢棄或不使用部分已完成之工作者
    ，除雙方另有協議外，甲方得辦理部分驗收或結算，支付該
    部分價金。」、「依前款規定（按：因政策變更）終止本契
    約者，乙方於接獲甲方通知前已完成且可使用之履約標的，
    依契約價金給付；僅部分完成尚未能使用之履約標的，甲方
    得擇下列方式之一洽乙方為之：㈠繼續予以完成，依契約價
    金給付。㈡停止履約，但乙方已完成部分之服務費用由雙方
    議定之。」、「非因政策變更且非可歸責於乙方事由而有終
    止或解除本契約必要者，準用前2款規定。」（見原審卷一
    第32頁、第45頁、第46頁）。準此，兩造約定應支付設計服
    務費之設計圖說為「於設計核准後須變更」、「已完成但經
    廢棄或不使用」、「已完成且可使用」及「僅部分完成尚未
    能使用」。至於「尚未完成」之設計圖說，衡諸設計圖說通
    常須經多次修正始能定案，乃設計工作之本質所然，非謂一
    經提送設計圖說，設計工作即已完成，在設計圖說尚未經被
    上訴人確認為可據以施工之定稿版之前，難謂上訴人已完成
    設計工作而得請求設計服務費。
  ⒉上訴人主張其已於102年5月17日以艾奕康水字第1020517-14
    號函將北勢溪工程細部設計報告及工程預算書送請被上訴人
    審查，惟被上訴人故意不為審核，致其請款條件不成就，依
    民法第101條規定，應視為條件已成就，被上訴人自應給付
    此部分細部設計服務費云云，並提出上訴人之102年5月17日
    函文、北勢溪工程細部設計圖說為證（見原審卷一第151頁
    、存卷外之原證19）。然查，依兩造於102年5月8日召開北
    勢溪工程細部設計報告及書圖資料審查會，其會議紀錄結論
    記載「本案原則同意第一期自行車道串連工程，請設計單位
    依各委員意見逕行修正細部設計報告及書圖資料」等語（見
    原審卷一第147頁），足認依該次會議結論，係請上訴人依
    各委員意見提出北勢溪第一期工程之細部設計及預算書圖修
    正版本。參以被上訴人於102年6月11日北水工字第10220190
    84號函文所載「主旨：有關『新北市河川環境營造工程委託
    設計監造服務』-『北勢溪工程』第一期工程設計圖說及招標文
    件案（文係補發）..。說明：一、 復貴公司102年5月17日
    艾奕康水字第1020517-14號函。二、有關旨揭工程第一期工
    程設計圖說及招標文件部分，請貴公司依契約書第8條附件
    第6款規定於102年6月10日前檢送修正版至本局憑辦（已於1
    02年6月3日局長面談通知）。」（見本院卷一第301頁），
    可知被上訴人該時之局長於102年6月3日，曾就上訴人以102
    年5月17日函文提送之北勢溪第一期工程細部設計及預算書
    圖，與上訴人進行面談，其後再以102年6月11日函文通知檢
    送修正版，更可證上訴人於102年5月17日函文提出之細部設
    計及預算書圖應係北勢溪第一期工程部分。上訴人雖主張原
    證19為其於102年5月17日函文提送之北勢溪工程細部設計及
    預算書圖，然其於102年5月17日函文提出之細部設計及預算
    書圖應係北勢溪第一期工程部分，已如前述，上訴人復未能
    舉證以實，其上開主張，實難憑採。
  ⒊上訴人既未能證明其於102年5月17日函文提送之細部設計及
    預算書圖為北勢溪工程之細部設計及預算書圖，被上訴人自
    無故意不為審核，致條件不成就之情事。上訴人復未能證明
    已完成北勢溪工程之細部設計及預算書圖，則其請求被上訴
    人給付北勢溪工程（除北勢溪第一期工程以外部分）辦理細
    部設計服務費用205萬7,360元，與系爭契約第6條第1款、第
    17款、第6條附件第4款之付款要件不符，自屬無據。
五、綜上所述，上訴人依系爭契約第4條第1款第3目、第2款第2
    目、第6條第1款、第17款，第6條附件第3款、第4款約定，
    請求被上訴人給付173萬3,743元，及自起訴狀繕本送達翌日
    即106年8月17日起（見原審卷一第169頁）至清償日止，按
    週年利率5%計算之利息，為有理由，逾此範圍之請求，為無
    理由，應予駁回。原審就上開應予准許其中73萬1,161元本
    息部分（173萬3,743元-100萬2,582元=73萬1,161元），為
    上訴人敗訴之判決，尚有未洽。上訴意旨指摘原判決此部分
    不當，求予廢棄改判，為有理由，爰由本院予以廢棄改判如
    主文第2項所示。又本院所命給付未逾150萬元，被上訴人不
    得上訴第三審，原審駁回上訴人此部分假執行之聲請，結論
    尚無不合，仍應予維持。至上開不應准許部分，原審為上訴
    人敗訴之判決，並駁回其假執行之聲請，核無違誤。上訴意
    旨就此指摘原判決不當，求予廢棄改判，為無理由，應駁回
    其上訴。
六、本件事證已臻明確，兩造其餘之攻擊或防禦方法及所用之證
    據，經本院斟酌後，認為均不足以影響本判決之結果，爰不
    逐一論列，附此敘明。
七、據上論結，本件上訴為一部有理由，一部無理由，依民事訴
    訟法第449條第1項、第450條、第79條，判決如主文。
中　　華　　民　　國　　109 　年　　8 　　月　　26　　日
                  民事第十二庭  
                      審判長法  官  陳秀貞
                            法  官  邱景芬
                            法  官  蔡世芳
附表
編號 起訴項目 起訴金額 原審判決 上訴範圍 本院之判斷 1 規劃部分 50萬元 50萬元 未上訴  2 基本設計部分 351萬9,960元 100萬2,582元 251萬7,378元 73萬1,161元 3 細部設計      ⑴ 新店溪魚類棲地營造工程（已發包） ①設計費 22萬6,790元   0 設計費 22萬6,790元  0   ②監造費 17萬6,819元 0 監造費 17萬6,819元 0  ⑵ 新店溪秀朗橋至直潭壩環境營造工程 服務費 39萬7,311元  0 服務費 39萬7,311元 0  ⑶ 北勢溪環境營造工程第一期工程（已發包） ①設計費 18萬4,053元  0 設計費 18萬4,053元  0   ②監造費 14萬3,499元 0 監造費 14萬3,499元 0  ⑷ 北勢溪環境營造工程第一期之景觀廁所 服務費 17萬1,830元 0 服務費 17萬1,830元 0  ⑸ 北勢溪下坑子口溪至魚逮魚堀溪環境營造工程 服務費 205萬7,360元 0 服務費 205萬7,360元 0  共計 737萬7,622元 150萬2,582元 587萬5,040元 73萬1,161元 
正本係照原本作成。
被上訴人不得上訴。
上訴人如不服本判決，應於收受送達後20日內向本院提出上訴書
狀，其未表明上訴理由者，應於提出上訴後20日內向本院補提理
由書狀（均須按他造當事人之人數附繕本）上訴時應提出委任律
師或具有律師資格之人之委任狀；委任有律師資格者，另應附具
律師資格證書及釋明委任人與受任人有民事訴訟法第466條之1第
1項但書或第2項（詳附註）所定關係之釋明文書影本。如委任律
師提起上訴者，應一併繳納上訴審裁判費。
中　　華　　民　　國　　109 　年　　8 　　月　　26　　日
  　　　　　　　　　　　　　書記官  何敏華
附註：
民事訴訟法第466條之1（第1項、第2項）：
對於第二審判決上訴，上訴人應委任律師為訴訟代理人。但上訴
人或其法定代理人具有律師資格者，不在此限。
上訴人之配偶、三親等內之血親、二親等內之姻親，或上訴人為
法人、中央或地方機關時，其所屬專任人員具有律師資格並經法
院認為適當者，亦得為第三審訴訟代理人。